臺灣臺北地方法院刑事判決　　　　　　　95年度易字第2882號
公　訴　人　臺灣臺北地方法院檢察署檢察官
被　　　告　甲○○
選任辯護人　洪主雯律師
　　　　　　王有民律師
上列被告因違反商標法案件，經檢察官提起公訴（九十五年度偵
字第一八九八八號），本院判決如下：
    主  文
甲○○無罪。
    理  由
一、公訴意旨略以：被告甲○○與告訴人丙○○於民國八十九年
    間，合夥經營另類火鍋店，其「市民店」（設臺北市大安區
    市○○道○段一八一號）登記於告訴人名下，「吉林店」登
    記於被告名下。告訴人設計附件所示「一品花雕雞」字樣及
    圖之商標，向經濟部智慧財產局（下稱智財局）登記註冊而
    享有商標專用權，並使用該商標於店內之廣告海報、看板、
    工作服、筷子。其後被告與告訴人因故拆夥，雙方約定「市
    民店」變更登記於被告名下，「吉林店」變更登記於告訴人
    名下，告訴人並應被告之要求，同意「市民店」使用附件所
    示商標至九十五年十二月三十一日止，雙方並於九十五年三
    月三十一日簽立股權協議書。被告明知附件所示之商標仍在
    告訴人專用期間內，不得使用相同或近似之商標於上開「市
    民店」以外之同一或近似之商品或服務上，竟於九十五年八
    月間，在臺北市大安區市○○道○段十號所開設火鍋店外牆
    看板、店內海報、筷子外包裝上，使用與附件商標近似之「
    一品原創花雕雞」之商標於同一商品上，足以使一般消費者
    產生混淆之虞，嗣九十五年八月四日下午五時許，警員持搜
    索票至臺北市大安區市○○道○段十號進行搜索，始獲上情
    ，因認被告涉嫌違反商標法第八十一條第三款之於同類商品
    使用近似商標罪嫌云云。
二、按犯罪事實應依證據認定之，無證據不得認定犯罪事實；無
    證據能力、未經合法調查之證據，不得作為判斷之依據；不
    能證明被告犯罪或其行為不罰者，應諭知無罪之判決，刑事
    訴訟法第一百五十四條第二項、第一百五十五條第二項、第
    三百零一條第一項分別定有明文。次按認定不利於被告之事
    實，須依積極證據，苟積極證據不足為不利於被告事實之認
    定時，即應為有利被告之認定，更不必有何有利之證據，復
    有最高法院三十年上字第八一六號判例可資參考。又事實之
    認定，應憑證據，如未能發現相當證據，或證據不足以證明
    ，自不能以推測或擬制之方法，為裁判基礎（最高法院四十
    年臺上字第八六號判例參照）。末按認定犯罪事實，所憑之
    證據，雖不以直接證據為限，間接證據亦包括在內，然無論
    直接或間接證據，其為訴訟上之證明，須於通常一般之人均
    不致於有所懷疑，而得確信其為真實之程度者，始得據之為
    有罪之認定，倘其證明尚未達到此一程度，而有合理性懷疑
    之存在時，即無從為有罪之認定，此亦有最高法院七十六年
    臺上字第四九八六號判例可資參照。
三、本案公訴人認被告涉犯前開違反商標法之犯行，無非以證人
    即告訴人丙○○之證述、證人即簽立股權協議書之見證律師
    乙○○之證述、商標註冊號數第00000000、000
    00000號商標註冊證、股權協議書及現場採證照片等為
    主要依據。訊據被告對於其與告訴人於八十九年間曾合夥經
    營另類火鍋店，其中「市民店」登記於告訴人名下，「吉林
    店」則登記於被告名下，告訴人所使用如附件所示「一品花
    雕雞」字樣及圖之商標業經告訴人向智財局申請註冊登記獲
    准，並將該商標使用於店內之廣告海報、看板、工作服、筷
    子，雙方於九十五年三月間拆夥，並約定「市民店」變更登
    記於被告名下，「吉林店」變更登記於告訴人名下，告訴人
    並曾同意「市民店」使用附件所示商標至九十五年十二月三
    十一日止，嗣被告再於九十五年八月間在臺北市大安區市○
    ○道○段十號所開設火鍋店之外牆看板、店內海報、筷子外
    包裝上使用「一品原創花雕雞及小雞設計圖」於同一商品上
    之事實坦承不諱，然堅決否認有何違反商標法之犯行，辯稱
    ：其已與告訴人拆夥，為求能將其與告訴人所經營「一品花
    雕雞」作區隔，方將其於九十五年八月間在市○○道所開設
    另類火鍋小吃店所使用之商標改成「一品原創花雕雞」等語
    。辯護人並為被告辯護稱：被告就一品原創及小雞的設計圖
    業已向智財局申請商標登記獲准，被告獲准使用之上述商標
    得使用於小吃店等餐廳，依法應受保護，告訴人的「一品花
    雕雞」其中「花雕雞」部分不是專用，告訴人與被告使用在
    看板等相關商品之小雞圖樣及顏色、文字完全不同，「原創
    」二字之字體、招牌的底色均與告訴人所使用之商標圖案不
    同，故被告與告訴人所使用之商標並不構成近似，亦無混淆
    之虞等語。
四、經查：
    (一)程序方面：
        1.按「被告以外之人於審判外之言詞或書面陳述，除法
          律有規定者外，不得作為證據。」、「被告以外之人
          於偵查中向檢察官所為之陳述，除顯有不可信之情況
          者外，得為證據。」、「被告以外之人於審判外之陳
          述，雖不符前四條之規定，而經當事人於審判程序同
          意作為證據，法院審酌該言詞陳述或書面陳述作成時
          之情況，認為適當者，亦得為證據。」、「當事人、
          代理人或辯護人於法院調查證據時，知有第一百五十
          九條第一項不得為證據之情形，而未於言詞辯論終結
          前聲明異議者，視為有前項之同意。」，刑事訴訟法
          第一百五十九條第一項、第一百五十九條之一第二項
          、第一百五十九條之五第一項、第二項分別定有明文
          。
        2.告訴人丙○○、證人乙○○於檢察官偵查中所為之證
          詞，業經具結，有結文在卷為憑，且偵查中檢察官向
          被告以外之人所取得之陳述，原則上均能遵守法律規
          定，不致違法取供，其可信性極高，並無顯有不可信
          之情況，且辯護人於本院行準備程序稱對於本案證據
          能力部分，均無意見等語（見本院九十六年五月七日
          準備程序筆錄），揆之上開規定，告訴人即證人蔡啟
          漢、證人乙○○於檢察官偵查中之證詞，均有證據能
          力。
        3.再告訴人於警詢時之陳述暨以下所述之其餘書面證據
          ，因辯護人對於該等證據之證據能力均不爭執，本院
          審酌該等書面作成時之狀況，並無不宜作為證據之情
          事，依刑事訴訟法第一百五十九條之五第一項之規定
          ，均得作為證據。
    (二)實體方面：
        1.如附件所示之「一品花雕雞及圖」之商標名稱圖樣，
          業經告訴人於九十四年六月八日向智財局申請商標註
          冊登記，嗣於九十五年間獲准，其中商標註冊號數第
          00000000號商標係專用於餐廳、備辦筵席、
          代預定餐廳、點心吧、外燴等商品之商標專用權，而
          第00000000號商標則係專用於花雕雞商品之
          商標專用權（但該二商標圖樣中之「花雕雞」均不在
          專用之列），專用期間分別為自九十五年三月十六日
          起至一百零五年三月十五日止、九十五年四月一日起
          至一百零五年三月三十一日止，此業據證人丙○○證
          述在卷，並有中華民國商標註冊號數第000000
          00號、第00000000號商標註冊證（均影本
          ）及經濟部智慧財產局九十六年七月三十日（九六）
          智商○九二四字第○九六八○三五九七九○號函暨檢
          附上開二商標之商標註冊申請資料影本等在卷可按。
          而被告於九十五年八月間在臺北市市○○道上新開設
          之火鍋店確有使用「一品原創及小雞設計圖」圖樣，
          除據被告供認在卷外，復有現場採證照片及在被告新
          開設火鍋店內所扣得之點菜單十七本、筷子十雙、廣
          告海報三張、工作服一件等物可佐，而扣案之上開物
          品經本院於九十六年八月二十七日審理時勘驗確認「
          海報三張上面有一品原創花雕雞的字樣及小雞圖，點
          菜單上面也是一品原創花雕雞及小雞圖，這兩個上面
          的原創字號是用紅色的字體框起來，筷子上面是寫一
          品原創花雕雞，其上並有市民店及微風店地址，工作
          服上面也是一品原創花雕雞的字樣，其中一品花雕雞
          是白色的字體，小雞圖是跟被告後來申請商標註冊的
          00000000的小雞圖樣相同。」等情在卷。
        2.矧商標法第八十一條第三款係規定：「未得商標權人
          或團體商標權人同意，有下列情形之一者，處三年以
          下有期徒刑、拘役或科或併科新臺幣二十萬元以下罰
          金：‥‥三、於同一或類似之商品或服務，使用近似
          於其註冊商標或團體商標之商標，有致相關消費者混
          淆誤認之虞者。」，是本案被告於未得告訴人同意之
          情況下，在其新開設之火鍋店等同一商品上使用「一
          品原創及小雞設計圖」之行為是否觸犯此罪，厥為被
          告所使用之「一品原創及小雞設計圖」，與告訴人在
          渠所開設火鍋店所使用如附件所示之「一品花雕雞及
          圖」之商標名稱圖樣，該二者是否構成近似，而有致
          相關消費者混淆誤認之虞。
        3.「一品原創及小雞設計圖」業經被告於九十五年六月
          六日向智財局申請註冊登記，嗣經核准取得指定使用
          於冷熱飲料店、飲食店、小吃店、冰果店、茶藝館、
          火鍋店、咖啡廳、啤酒屋、酒吧、飯店、速簡餐廳、
          自助餐廳、備辦筵席、外燴、伙食包辦、點心吧、流
          動咖啡餐車、流動飲食攤、快餐車、小吃攤等商品之
          商標專用權（但商標圖樣中之「原創」不在專用之列
          ），專用期間自九十六年三月一日起至一百零七年二
          月二十八日止，有中華民國商標註冊證（商標註冊號
          數第00000000號）影本及經濟部智慧財產局
          九十六年七月三十日（九六）智商○九二四字第○九
          六八○三五九七九○號函暨檢附該商標之商標註冊申
          請資料影本等在卷可按，且揆諸該申請案全案之審核
          文件，該案之審核人業已就如附件所示之商標名稱圖
          樣於審核時一併加以審酌，是「一品原創及小雞設計
          圖」商標名稱圖樣，既經智財局依上述程序合法審查
          予以核准註冊登記，堪認主管機關於審酌商標法第二
          十三條第一項第十三款前段所稱：商標有相同或近似
          於他人同一或類似商品或服務之註冊商標或申請在先
          之商標，有致相關消費者混淆誤認之虞者，不得註冊
          之規定後，仍認該二商標未構成上開不得註冊之情事
          而核准被告申請之商標登記，則上開「一品原創及小
          雞設計圖」，與告訴人所使用之如附件所示之商標名
          稱圖樣是否確有近似，而有致相關消費者混淆誤認之
          虞，顯已有可疑之處。
        4.再商標近似係指二商標予人之整體印象有其相近之處
          ，若其標示在相同或類似的商品（或服務）上時，具
          有普通知識經驗之消費者，於購買時施以普通之注意
          ，可能會有所混淆而誤認二商品（或服務）來自同一
          來源，即可認為商標構成近似。又由於商標最主要的
          功能在提供商品（或服務）之消費者藉以區辨商品（
          或服務）來源，因此是否近似應以具有普通知識經驗
          之消費者，於購買時施以普通之注意為準；且由於商
          標呈現在商品（或服務）之消費者眼前為整體圖樣，
          而非割裂為各部分分別呈現，是判斷商標近似，應以
          商標圖樣整體之文字、外觀、觀念或讀音等來觀察，
          判斷是否已達可能混淆的近似程度，若就二商標之整
          體印象而言，引起商品（或服務）消費者混淆的可能
          性極低，應認為非屬近似之商標（按：商標圖樣中有
          聲明不專用之部分者，在與其他商標間判斷近似時，
          仍應就包括聲明不專用之部分為整體比對，此乃為前
          述整體觀察原則之必然體現。又聲明不專用部分雖列
          入商標整體為比對，然而不具識別性部分並非作為識
          別商品或服務來源之標識，故於比對時，該不具識別
          性的部分會施以較少的注意）。是以，二商標文字、
          外觀、觀念或讀音其中之一的近似，並非即可推論商
          標之整體印象即當然近似，仍應以其是否達到可能引
          起商品（或服務）之消費者混淆誤認的程度為判斷近
          似之標準；另判斷近似另一重要原則為異時異地，隔
          離觀察原則。查如附件所示之商標名稱圖樣為「一品
          花雕雞及圖」（商標圖樣中之「花雕雞」不在專用之
          列），被告所使用之文字及圖樣則為「一品原創及小
          雞設計圖」，其中如附件所示之「一品花雕雞及圖」
          商標名稱圖樣係先在其上排列黃色之小雞圖，其後再
          由上而下依序載明「一品花雕雞」之文字而構成該商
          標，至被告使用在其所開設店內之「一品原創及小雞
          設計圖」，其中筷子部分僅單純標明「一品原創花雕
          雞」字樣，並未有任何之小雞圖示；海報及點菜單上
          有一品原創花雕雞的字樣及小雞圖，其上之原創文字
          用紅色的字體框起來；工作服上面有一品原創花雕雞
          的字樣，其中一品花雕雞是白色的字體，小雞圖是跟
          被告後來申請商標註冊的第00000000號小雞
          圖樣相同，此經本院勘驗明確；再被告所開設前開小
          吃店之外牆看板上所使用之小雞圖及一品原創花雕雞
          字樣，則與本院所勘驗之前開海報及點菜單所示相符
          ，亦有卷內照片可證。則被告所使用之小雞圖，與告
          訴人主張有商標專用權之上開小雞圖，設計概念固均
          為「雞」之圖形，然被告所開設「另類火鍋小吃店」
          所販賣之物既為花雕雞，則被告以小雞圖作為其所開
          設火鍋店所使用之圖樣，雖與告訴人在觀念上有相同
          之處，尚難據此即認該二者構成近似，況該二者圖樣
          無論在配色、形狀、表情、構圖等外觀設計均截然不
          同，在外觀上已可明顯區隔二者之顯然不同，異時異
          地隔離觀察，已不足以使消費者產生混同誤認之虞，
          自無從認兩者業已構成近似。又告訴人所使用之上開
          如附件所示之商標及被告所使用之前開「一品原創及
          小雞設計圖」圖樣，該二者文字部分縱均有「一品」
          二字，然於商標上使用「一品」二字者，在所多有，
          然一品與「一品原創」究屬不同，尚難認有近似或混
          淆誤認之虞。再者，綜合告訴人主張如附件所示之小
          雞圖及一品花雕雞商標整體觀察，與被告於其所開設
          店內使用之小雞圖及一品原創花雕雞字樣，異時異地
          隔離觀察，益見兩者商標圖樣所表彰之不同處，區隔
          分明，顯無近似、致消費者混淆之虞，是本院認該二
          者予人之整體印象並無相近之處，具有普通知識經驗
          之消費者，於購買時施以普通之注意，亦不致有所混
          淆而誤認二商品（或服務）來自同一來源，是本院認
          該二者並不構成近似，亦無致相關之消費者混淆誤認
          之虞，是被告縱有上開行為，仍不符合商標法第八十
          三條第三款之構成要件，自難以該條之規定相繩。
        5.至證人乙○○之證述僅足以證明被告與告訴人簽訂股
          權協議書之過程，股權協議書則僅可證明當初被告與
          告訴人協議後所訂定之內容，均不足以證明被告所使
          用之上開「一品原創及小雞設計圖」與告訴人主張渠
          有商標專用權之如附件所示之商標名稱圖樣構成近似
          ，而有致相關消費者混淆誤認之虞，是此顯難執為本
          案不利於被告之認定。再因本案事證已臻明確，公訴
          人於本院九十六年七月十二日審理時聲請傳喚證人即
          當初為告訴人申請辦理商標註冊登記之林佳宏到庭作
          證，本院認事證已明，無傳訊之必要，不予調查，附
          此敘明。
五、綜上勾稽以觀，被告所辯其已與告訴人拆夥，為求能將其與
    告訴人所經營「一品花雕雞」作區隔，方將其於九十五年八
    月間在市○○道所開設另類火鍋小吃店所使用之商標改成「
    一品原創花雕雞」等語，並無不可採信之處，且上開被告所
    使用之「一品原創及小雞設計圖」及告訴人主張有商標專用
    權之如附件所示之商標名稱圖樣，並不構成近似而致相關消
    費者有混淆誤認之虞。此外，本院復查無其他積極證據足資
    證明被告有前揭公訴人所起訴之違反商標法犯行，揆之前揭
    說明，本院自難憑公訴人所舉上開證據，遽論被告確有公訴
    人所指之違反商標法犯行，不能證明其犯罪，自應依法諭知
    被告無罪之判決。
據上論斷，應依刑事訴訟法第三百零一條第一項，判決如主文。
本案經檢察官郭瑜芳到庭執行職務
中　　華　　民　　國　　96　　年　　9 　　月　　12　　日
　　　　　　　　　刑事第九庭  審判長法　官　蘇素娥
                                    法  官  林怡秀
                                    法  官  黃紹紘
以上正本證明與原本無異。
如不服本判決，得於判決送達後十日內，向本院提出上訴狀（應
抄附繕本）。告訴人或被害人如對於本判決不服者，應具備理由
請求檢察官上訴，其上訴期間之計算係以檢察官收受判決正本之
日期為準。
    　　　　　　　　　　　　　　　　書記官　陳靜君
中　　華　　民　　國　　96　　年　　9 　　月　　12　　日
